ACORDAO-COMPLETO-2392951

ACÓRDÃO 68/2020 ATA 01/2020 - PLENÁRIO

VISTOS, relatados e discutidos estes autos de representação formulada pela empresa Butarello Engenharia Ltda. EPP noticiando possíveis irregularidades ocorridas no Pregão Eletrônico 2/2019, conduzido pela Companhia de Desenvolvimento dos Vales do São Francisco e do Parnaíba - Codevasf, destinado à contratação de empresa para a execução de serviços de pavimentação de vias públicas em municípios diversos, inseridos na área de atuação da 3ª Superintendência Regional da Codevasf, 
ACORDAM os ministros do Tribunal de Contas da União, reunidos em sessão Plenária, ante as razões expostas pelo relator, em:
9.1. com fulcro no art. 276, § 1º, do RITCU, referendar, até o pronunciamento deste Tribunal a respeito do mérito da representação, a medida cautelar adotada pelo relator por meio do despacho contido na peça 70 destes autos, transcrito no relatório que acompanha este acórdão, bem como as medidas acessórias constantes no mencionado despacho;
9.2. dar ciência desta deliberação à Companhia de Desenvolvimento dos Vales do São Francisco e do Parnaíba; e
9.3. retornar os presentes autos à SeinfraCom para adoção das providências cabíveis e prosseguimento do feito.

Referendo de medida cautelar concedida em processo de representação para apurar irregularidades na contratação de serviços de pavimentação.

Companhia de Desenvolvimento dos Vales do São Francisco e do Parnaíba.

3. Interessados/Responsáveis: não há.

13.1. Ministros presentes: José Mucio Monteiro (Presidente), Benjamin Zymler (Relator), Augusto Nardes e Aroldo Cedraz.
13.2. Ministros-Substitutos convocados: Marcos Bemquerer Costa e André Luís de Carvalho.

ACORDAO-COMPLETO-2451143

Acórdão 60/2021 - Plenário

ACORDAO-COMPLETO-2438814

Acórdão 3143/2020 - Plenário

BENJAMIN ZYMLER

Adoto como relatório a instrução elaborada por auditor da SeinfraCom (peça 56) , que contou com a anuência dos dirigentes da mencionada unidade técnica:
"Cuidam os autos de representação (peça 1) , com pedido de cautelar, interposta pela empresa Butarello Engenharia Ltda EPP, CNPJ 18.899.725/0001-29, nos termos do art. 113, §1º, da Lei 8.666/1993, a respeito de possíveis irregularidades ocorridas no Pregão Eletrônico 2/2019, processo administrativo 23071.010972/2019-92, conduzidos pela Companhia de Desenvolvimento dos Vales do São Francisco e do Parnaíba - Codevasf, encaminhando em anexo cópia do edital, da ata de realização do pregão eletrônico, das mensagens da sessão pública, da decisão do pregoeiro, entre outros (peças 2-20) .
Nos termos do Edital, o Pregão Eletrônico 2/2019 teve por objeto a contratação de empresa especializada para a execução dos serviços necessários à pavimentação de vias públicas em municípios diversos, inseridos na área de atuação da 3ª Superintendência Regional da Codevasf (peça 7) .
Ainda segundo o Edital, o objeto seria constituído de 2 lotes, o primeiro com 172.828,95 m² de pavimentação de vias públicas em paralelepípedo, e o segundo com 85.065,75 m² de pavimentação asfáltica - TSD, por meio do Sistema de Registro de Preços (SRP) , do tipo menor preço global por lote, com valor máximo global orçado pela Codevasf de R$ 28.586.690,031, já inclusos BDI, encargos sociais, taxas, impostos e emolumentos, conforme detalhado na tabela abaixo.
Tabela 1: Descrição da composição dos dois lotes objetos do Pregão Eletrônico 2/2019 - Codevasf
	LOTE
	DESCRIÇÃO
	ÁREA (M2) 
	R$/M2
	TOTAL (R$) 

	Lote 1
	Execução de pavimentação de vias públicas em paralelepípedo em vias de diversas de municípios do estado de Pernambuco, inseridos na área de atuação da 3ª Superintendência Regional da Codevasf.
	172.828,95
	109,80
	18.976.516,70

	Lote 2
	Execução de pavimentação asfáltica em ruas de diversas comunidades de municípios do estado de Pernambuco, inseridos na área de atuação da 3ª Superintendência Regional da Codevasf.
	85.065,75
	112,97
	9.610.173,61

	VALOR TOTAL DO SRP - R$ 28.586.690,31

Fonte: Edital do Pregão Eletrônico 2/2019 (ipsis litteris) (peça 7) 
II. ALEGAÇÕES E PEDIDO
Em apertada síntese, aduz a representante que:
a) sua proposta para o Lote 1, ao custo unitário de R$ 97,68/m², perfazendo assim o valor total de R$ 16.881.931,84, teria sido desclassificada pelo pregoeiro, durante a sessão pública do pregão, em virtude de a planilha de composição de custos de mão-de-obra apresentada pela empresa, mais especificamente aqueles afetos aos encargos sociais, ter utilizado os valores previstos no edital ao invés daqueles, mais reduzidos, a que faz jus uma vez ser optante do Regime Tributário do Simples Nacional;
b) teria reduzido outros valores unitários de sua planilha de custos de forma suficiente a compensar os valores a maior aduzidos na alínea anterior, uma vez não ter sido possível, após a apresentação da sua proposta de preços, alterá-la, nos termos expressos do item 7.20 do Edital;
c) sua proposta para o Lote 1 também teria sido desclassificada em vista de erro formal do edital, uma vez ter registrado valor superior, de R$ 65,00, ao preço unitário máximo previsto, de R$ 55,00, para o insumo "areia média", código 370, integrante do Composição de Preço Unitário (CPU) 39, ao passo que o mesmo insumo consta em diversas outras composições de preços do próprio edital, a exemplo dos códigos CPU-47, CPU-38, CPU-20, CPU-33 e CPU-34, com o valor de R$ 65,00, assim como na tabela Sinapi, utilizada como referência para a elaboração das planilhas;
d) o pregoeiro teria agido com formalismo exacerbado e, assim, não observado a jurisprudência desta própria Corte de Contas, a exemplo das ponderações registradas no voto condutor do Acórdão 226/2018-TCU-Plenário, de relatoria do Ministro André de Carvalho, apontando ainda os Acórdãos 2.546/2015, 1.811/2014 e 187/2014, todos do Plenário, por suas vezes com relatorias dos Ministros André de Carvalho, Augusto Sherman e Valmir Campelo, respectivamente, em que os citados acórdãos apontam no sentido de que administração pública deveria ter realizado diligências junto às licitantes para a correção das falhas apontadas. Ademais, alega a representante que a postura adotada no pregão teria ainda prejudicado o alcance da proposta mais vantajosa, preconizada no art. 3ª, caput, da Lei 8.666/1993, uma vez ter se sagrado vencedora a empresa Liga Engenharia Ltda, CNPJ 15.270.565/0001-66, pelo valor de custo unitário de R$ 109,79, superior ao que teria sido apresentado pela recorrente; e
e) a empresa vencedora, Liga Engenharia Ltda, CNPJ 15.270.565/0001-66, não teria cumprido os requisitos de habilitação técnica, qual seja, em relação ao Lote 1, de comprovar, mediante atestado (s) de capacidade técnica, que já teria executado 50.000,00 m² de pavimento em paralelepípedo ou pedra poliédrica sobre colchão de areia ou similar e 15.000,00 m de assentamento de meio-fio.
Por fim, a representante requereu a esta Corte de Contas a suspensão da execução do processo licitatório e eventual contrato que tenha decorrido do Pregão Eletrônico 2/2019, Processo Administrativo 23071.010972/2019-92, a fim de evitar maiores prejuízos aos cofres públicos diante da condução errônea do certame, e que:
a) determine à Codevasf que sejam anulados todos os atos praticados após a desclassificação da proposta da empresa Butarello Engenharia Ltda EPP;
b) consagre a possibilidade de correção de suas planilhas de custo, o que representaria respeito aos princípios da finalidade e eficiência; e, subsidiariamente,
c) fossem anulados os atos praticados após a habilitação da empresa Liga Engenharia Ltda, uma vez que esta deve ser inabilitada por não ter apresentado documentação de habilitação técnica suficiente, o que se dá em respeito ao princípio da isonomia.
III. HISTÓRICO DO PROCESSO
A partir da instrução inicial (peça 32) , foi constatado que (i) a licitante detém legitimidade para interpor representação a esta Corte com vistas à reparação de procedimento licitatório; (ii) sua petição preenche os requisitos de admissibilidade; (iii) constam presentes os requisitos do fumus boni iuris e do periculum in mora; (iv) não restava claro o periculum in mora ao reverso, capaz de trazer prejuízos significativos ao órgão ou a terceiros, razão pela qual foi proposta oitiva da Codevasf para se manifestar acerca dos fatos objeto desta representação, pautada no art. 276, caput e §2º do Regimento Interno/TCU, bem como a realização das diligências junto àquela entidade, com fundamento no art. 157 do RI/TCU, cujas respostas constam nas peças 39 a 55.
IV. EXAME TÉCNICO
Questionada sobre a desclassificação da proposta apresentada pela empresa Butarello Engenharia Ltda EPP, ao longo da sessão pública para o Lote 1 do Pregão Eletrônico/SRP 2/2019, a Codevasf informou, mediante o Parecer de Custos 17/2019 (peça 44) , que a mencionada empresa, por ser optante do "Simples Nacional", é isenta de uma série de encargos sociais e trabalhistas cujos descontos não se encontram refletidos em sua proposta de preços.
Neste aspecto, esclareceu, em síntese, que os valores reais a serem recolhidos pela reclamante seriam de 110,24% para horista e 67,25% para mensalista, divergentes dos apresentados em sua proposta de preços, onde constam 115,03% para horista e 71,02% para mensalista (peça 41, p. 39) , em afronta ao disposto no item 10.2 do Edital que estabelece a obrigatoriedade da proposta de preços observar os valores máximos de preços unitários orçados pela Codevasf.
Ademais, ainda em relação à desclassificação da proposta da empresa Butarello, a estatal informou que a composição de custos da CPU-39 (fornecimento e assentamento de piso tátil direcional e/ou alerta 25x25 cm, em concreto) também descumpriu o item 10.2 do Edital, na medida em que não teria observado os limites de preços unitários orçados pela Codevasf (peça 44, p. 2) .
Ainda em relação à desclassificação da proposta da empresa Butarello, a Codevasf informou que a composição do preço unitário da CPU-48 (pavimento em paralelepípedo sobre colchão de areia rejuntado com argamassa de cimento e areia no traço 1:3 - pedras pequenas 30 a 35 peças por m2) , apresentou remuneração horária do profissional "calceteiro com encargos complementares" no valor de R$ 9,53, abaixo do piso salarial da categoria, estabelecido em convenção/acordo coletivo de trabalho, no valor de R$ 18,83, já inclusos os encargos sociais de 110,24% (peça 41, p. 40-44) .
Por fim, em relação à desclassificação da proposta da empresa Butarello, esclareceram que não caberia diligência pois a empresa orçou obrigações sociais com valores superiores à sua classificação como empresa de pequeno porte (EPP) , "o que denota irrefutavelmente seu despreparo, em não usar do seu direito em seu próprio benefício", afirmando ainda que tal prática poderia "configurar jogo de planilha", uma vez que os encargos, se pagos a maior, seriam recolhidos a valores menores, com "visível intenção de ludibriar o serviço público" (peça 41, p. 2) .
Em exame, constata-se que as alterações necessárias na proposta de preços da empresa Butarello Engenharia Ltda EPP, relacionadas aos encargos sociais e também à composição de custos unitários dos citados serviços, a fim de adequá-la aos normativos vigentes, restringem-se aos valores dos insumos e serviços e não alcançam os quantitativos afetos àqueles mesmos insumos e serviços, apresentados em planilha, de forma que tais correções não alterariam a substância da proposta de preços (insumos/serviços/prazo) , em clara observância ao disposto no subitem 10.2.10 do Edital (peça 7) .
Fato é que a vedação presente no item 8.2.1 do Edital, afeta à modificação da proposta após sua apresentação, restringe-se apenas aos quantitativos apresentados em planilha, e de forma alguma alcança os custos dos insumos e serviços, uma vez que tais custos serão naturalmente alterados para adequação ao lance ofertado durante a sessão pública do pregão, razão pela qual foi inclusive franquiado aos licitantes o prazo de quatro horas, estabelecido no item 10.2 do Edital.
Ademais, numa licitação em que o critério de avaliação das propostas é o de menor valor global, conforme registrado no item 1.3 do Edital (peça 7, p. 4) , é pacífica a jurisprudência desta Corte no sentido de que a planilha de custos e formação de preços possui caráter apenas acessório, subsidiário, instrumental, não vinculante, de forma a orientar a avaliação da Administração quanto aos preços presentes na proposta de preços apresentada por cada um dos licitantes (Decisões-TCU 577/2001 e 111/2002, relatadas, respectivamente, pelos Ministros Iram Saraiva e Guilherme Palmeira; e nos Acórdãos 963/2004 e 1.791/2006, ambos do Plenário desta Corte, de relatoria, respectivamente, do Ministros Marcos Vilaça e Augusto Sherman) .
Como bem apontado pelo recorrente, a Secretaria de Gestão do extinto MPOG aponta ser possível a empresa ofertante da melhor proposta corrigir a planilha apresentada durante o certame, em decorrência de erros materiais, desde que não resulte em aumento do valor total já registrado que serviu de parâmetro comparativo entre os participantes, conforme trecho que segue:
7.9. Erros no preenchimento da planilha não são motivos suficientes para a desclassificação da proposta, quando a planilha puder ser ajustada sem a necessidade de majoração do preço ofertado, e desde que se comprove que este é o bastante para arcar com todos os custos da contratação; (item 7.9 do Anexo VII-A da Instrução Normativa 5/2017 da Secretaria de Gestão do extinto MPOG) .
Ademais, em outro julgado o TCU apontou a realização de diligências pela Administração como meio para o saneamento de eventuais falhas na proposta de preços, reafirmando ainda a impossibilidade de o licitante majorar o valor inicialmente proposto:
16. "...a existência de erros materiais ou de omissões nas planilhas de custos e preços referentes à contratação de serviços não enseja, desde logo, a desclassificação das respectivas propostas, podendo a administração contratante realizar diligências junto às licitantes para a devida correção das falhas, desde que, obviamente, não altere o valor global proposto, cabendo, ainda, à licitante suportar o ônus decorrente do seu erro, no caso de a administração considerar exequível a proposta apresentada. (Voto condutor do Acórdão 2.546/2015 - Plenário, de relatoria do Ministro-Substituto André de Carvalho) 
Quanto a este aspecto, o edital do Pregão Eletrônico SRP 2/2019 não é omisso, ao facultar ao pregoeiro, no seu item 29.6, em qualquer fase da licitação, a "promoção de diligência destinada a esclarecer ou complementar a instrução do processo, vedada a inclusão posterior de documento ou informação que deveria constar no ato da sessão pública", refletindo o disposto no art. 43, $3º, da Lei 8.666/1993 (peça 7, p. 32) .
Impende ainda considerar que o próprio art. 24, §8º, do Decreto 5.450/2005 estabelece a possibilidade de que o pregoeiro, após o encerramento da etapa de lances da sessão pública, encaminhe, pelo sistema eletrônico, contraproposta ao licitante que tenha apresentado lance mais vantajoso a fim de obter melhor proposta.
Assim, em relação aos valores a maior de serviços, presentes na proposta de preços da empresa Butarello, comparativamente à planilha de custos da Administração, afetos à inobservância, pela licitante, das isenções de encargos sociais e trabalhistas a que faz juz, bem como ao insumo "areia média" integrante da CPU-39, tais erros, uma vez corrigidos, teriam o poder de ainda minorar o valor global da proposta da representante, o que poderia ou não ter sido ajustado pela mesma, mediante, por exemplo, majoração do seu lucro, de forma a obter o mesmo valor global inicial.
Quanto à remuneração horária do profissional "calceteiro com encargos complementares" abaixo do piso salarial da categoria na CPU-48, a majoração do valor presente na proposta da representante poderia ter sido compensada tanto pela diferença apontada no parágrafo anterior quanto por outros itens de sua proposta, inclusive redução de sua margem de lucro, de forma a manter o valor global inicialmente proposto.
Pelo exposto, nestas circunstâncias, simplesmente desclassificar a proposta do licitante que apresentou menor preço sem ofertar a ele a possibilidade de sanear sua proposta, ao mesmo tempo em que reflete um formalismo exacerbado, ofende os princípios da razoabilidade, da economicidade e da obtenção, pela Administração, da proposta mais vantajosa e exequível, insculpidos nos arts. 5º da CF/1988, 2º da Lei 9.784/1999, 3º da Lei 8.666/1993, e 5º, caput e parágrafo único, do Decreto 5.450/2005.
Quanto à recusa de proposta, ao longo da sessão pública do Lote 1, das empresas RL Comércio, Serviços e Construção Civil Eireli, JED Comércio e Serviços de Construção Eireli, CS Serviços e Locação de Equipamentos Eireli e Engefort Construtora e Empreendimentos Ltda, simplesmente por não terem respondido as perguntas do pregoeiro no chat, não tendo sido a elas franqueado o prazo de quatro horas, previsto no item 10.2 do Edital, para envio da proposta atualizada de preços, a Codevasf inicialmente esclareceu que as empresas citadas não apresentaram intenção de recurso contra o resultado do certame ou contra os atos da Comissão de Julgamento.
Especificamente em relação às empresas RL e CS, no que diz respeito ao Lote 1, foi esclarecido também que, além de não responderem as perguntas no chat sobre a exequibilidade de suas propostas, apresentam pendências no SICAF e ainda registro, no sistema comprasnet, da prática de não atendimento aos prazos de envio de proposta em outros certames, quando classificadas.
Em relação às empresas JED e Engefort, no que diz respeito ao Lote 1, nada além do seu silêncio ante os questionamentos feitos no chat foi acrescentado, sendo destacado que tal modus operandi afronta o art. 13, inciso IV, do Decreto 5.450/2005, reproduzido abaixo, in verbis:
Art. 13.  Caberá ao licitante interessado em participar do pregão, na forma eletrônica:
 (...) 
IV - acompanhar as operações no sistema eletrônico durante o processo licitatório, responsabilizando-se pelo ônus decorrente da perda de negócios diante da inobservância de quaisquer mensagens emitidas pelo sistema ou de sua desconexão;
Neste aspecto, a Codevasf informou, por fim, ser comum a prática de desclassificar as empresas que geram morosidade ao certame, por não responderem aos questionamentos do pregoeiro e permanecerem inativas ao serem chamadas ao chat, não sendo tal procedimento uma exclusividade da Codevasf, mas comum a diversos órgãos e entidades da Administração Pública, seja Municipal, Estadual ou Federal, listando nominalmente alguns deles.
Em exame, a partir das mensagens enviadas via chat pelo sistema, entre a pregoeira e as empresas licitantes, listadas na Ata de Realização do Pregão Eletrônico (peça 42, p. 15-36) , constata-se que a empresa RL Comércio, Serviços e Construção Civil Eireli, classificada em 1º lugar após a fase de lances, entre as 19 proponentes, foi instada pela primeira vez pela pregoeira às 10h28 do dia 5/7/2019 e, diante da sua ausência de resposta ante as demais mensagens a ela direcionadas que se seguiram, teve sua proposta desclassifica às 10h51, ou seja, em um lapso temporal de 23 minutos, sob o fundamento de que "não demonstrou interesse no certame não respondendo ao CHAT".
Com a empresa CS Serviços e Locação de Equipamentos Eireli, classificada, após a fase de lances, em 5º lugar, o procedimento foi semelhante. Instada pela primeira vez pela pregoeira às 13h56 do dia 9/7/2019 e, diante da sua ausência de resposta ante as demais mensagens a ela direcionadas que se seguiram, teve sua proposta desclassifica às 14h12, ou seja, em um lapso temporal de 16 minutos, sob o fundamento de que "não respondeu as questões feitas no CHAT, causando morosidade ao certame".
Em relação à empresa Engefort Construtora e Empreendimentos Ltda, classificada, após a fase de lances, em 7º lugar, o procedimento não foi diferente. Instada pela primeira vez pela pregoeira às 16h25 do dia 10/7/2019, teve sua proposta desclassifica às 17h11, ou seja, em um lapso temporal de 46 minutos, sob o fundamento de que "não demonstrou interesse em participar do certame e não respondeu os questionamentos feitos no CHAT".
Quanto à empresa JED Comércio e Serviços de Construção Eireli, classificada, após a fase de lances, em 3º lugar, o deslinde foi distinto. Instada pela primeira vez pela pregoeira às 13h36 do dia 9/7/2019, respondeu positivamente, às 13h42, ao questionamento a ela direcionado que buscava verificar se a empresa dispunha de comprovação de Capacidade Técnica exigida para executar o Lote 1 e se tinha interesse em continuar participando do certame. No entanto, diante da ausência de resposta aos demais questionamentos a ela direcionados que simplesmente repetiam aquele já feito e respondido pela licitante, teve sua proposta desclassifica às 13h54, ou seja, em um lapso temporal de 18 minutos, sob o fundamento de que "não demonstrou interesse em participar do certame, pois não respondeu as questões feitas no CHAT, causando morosidade ao certame".
Em que pese ter sido questionada à Codevasf a desclassificação apenas destas quatro empresas, uma vez terem sido apenas estas as classificadas, após a fase de lances, à frente da representante, classificada em 8º lugar, tal procedimento foi repetido com outras empresas, a exemplo da Constema Construtora e Empreendimentos Ltda, classificada em 10º lugar e desclassificada em um prazo de 30 minutos, na tarde do dia 17/7/2019; Vipetro Construções e Montagens Industriais Ltda., classificada em 13º lugar e desclassificada em um prazo de 22 minutos, também na tarde do dia 17/7/2019; Construtora Santa Inês Ltda, classificada em 16º lugar e desclassificada em 24 minutos, na tarde do dia 18/7/2019; e GNR Empreendimentos Ltda, classificada em 17º lugar e desclassificada também em 24 minutos, ainda na tarde do dia 18/7/2019, sagrando-se enfim vencedora a empresa Liga Engenharia Ltda, classificada em último lugar (19º) , pelo valor original de sua proposta, no valor de R$ 109,79/m2, um centavo inferior ao valor máximo de referência do preço unitário apresentado pela Administração.
Fato é que não há a obrigação legal ou normativa do licitante permanecer durante todo o tempo acompanhando a sessão pública do pregão, devendo o art. 13, inciso IV, do Decreto 5.450/2005 ser interpretado com parcimônia, sob pena de se ferir outros princípios norteadores das licitações públicas, tais como da razoabilidade, da economicidade e da obtenção, pela Administração, da proposta mais vantajosa e exequível, insculpidos nos arts. 5º da CF/1988, 2º da Lei 9.784/1999, 3º da Lei 8.666/1993, e 5º, caput e parágrafo único, do Decreto 5.450/2005.
Neste aspecto, diversos são os incidentes possíveis de serem vislumbrados capazes de impedir o acompanhamento contínuo da sessão pública do pregão pelos licitantes, que vão desde questões relacionadas à própria saúde até pequenos compromissos domésticos e outros pré-assumidos, de forma que não se mostra razoável a desclassificação da proposta de qualquer licitante por este não ter se encontrado logado em janelas temporais tão reduzidas quanto as já apontadas, de 30, 24, 22, 18 e até 16 minutos, ao longo da realização da sessão pública do pregão, e muito menos a justificativa apresentada de que tais ausências causariam a morosidade do certame.
Ademais, importa também considerar não restar certa, quando do início da sessão pública, sua duração, que no presente caso estendeu-se por dezenove dias, no período de 5/7/2019 a 23/7/2019, sendo acertado o procedimento adotado pela pregoeira de informar aos licitantes, quando da suspensão do pregão eletrônico em qualquer dia, o momento exato (dia e horário) em que o mesmo teria continuidade.
Mediante pesquisa, constatou-se que o procedimento amplamente adotado pelos pregoeiros, inclusive os desta Corte, ante o silêncio do licitante no chat, é de abrir o prazo previsto no Edital para o envio da proposta de preços, no presente caso de quatro horas (item 10.2) , devendo também ser explicitado no mesmo Edital que o não envio no prazo estipulado ensejará a desclassificação da proposta.
Pelo exposto, as justificativas apresentadas pela Codevasf tanto em relação à desclassificação da proposta da representante quanto das demais proponentes não se mostraram suficientes a elidir os indícios de irregularidades apontados, razão pela qual resta configurado o fumus boni iures.
Por outro lado, resta considerar que o Pregão Eletrônico 2/2019-Codevasf visa o registro de preços para a execução dos serviços de pavimentação, tanto em paralelepípedos quanto em manta asfáltica, de vias públicas em municípios diversos inseridos na área de atuação da 3ª Superintendência Regional da Codevasf, restando a possibilidade de ensejar tanto diversas contratações pela própria licitante ao longo de sua vigência, limitado o conjunto ao quantitativo presente em cada lote, quanto a adesão por outros órgãos e entidades da administração pública federal, nos termos do art. 22 do Decreto 7.892/2013 (alterado pelo Decreto 9.488/2018) .
Desta forma, ainda que se já tenha celebrado o primeiro contrato, de número 3.130.00/2019, da Codevasf com a empresa Liga Engenharia Ltda, CNPJ 15.270.565/0001-66, em 9/9/2019, publicado em 13/9/2019 e vigência de um ano, para a quantidade de 31.407,0352 m² e no valor de exatos R$ 3 milhões, conforme cópia do contrato juntada aos autos (peça 23) , o que corresponde a aproximadamente 18,2% do valor total da Ata de Registro de Preços, resta a possibilidade de que novos contratos sejam celebrados a qualquer momento, razão pela qual subsiste o periculum in mora.
De outra parte, verifica-se que a suspensão da contratação da empresa Liga Engenharia Ltda aparentemente não caracterizaria o periculum in mora ao reverso, na medida em que os valores possivelmente já desembolsados pela contratada com mobilização sejam incipientes, considerando o fato de ser ainda recente sua contratação. Importa ainda considerar que aparenta ser reduzida a essencialidade do serviço licitado para a Codevasf (pavimentação de vias públicas em paralelepípedo) , acaso ventilada a hipótese de suspensão cautelar de pagamentos decorrentes deste contrato.
Ademais, questionada em oitiva sobre os potencias prejuízos para a Codevasf, terceiros interessados e sociedade em geral ante a possibilidade desta Corte de Contas vir a determinar a suspensão da Ata de Registro de Preços decorrente do Pregão Eletrônico SRP 2/2019, bem como da execução do contrato 3.130.00/2019, a Codevasf nada acrescentou, limitando-se a reafirmar terem sido observados todos os princípios e dispositivos constitucionais e legais norteadores dos certames públicos.
V. CONCLUSÃO
O documento apresentado à peça 1 deve ser conhecido como representação, por preencher os requisitos previstos nos artigos 235 e 237 do Regimento Interno/TCU.
No que tange ao requerimento de medida cautelar, entende-se que tal medida deve ser adotada, com o fim de suspender a vigência da Ata de Registro de Preços decorrente do Pregão Eletrônico 2/2019, bem como a execução do contrato 3.130.00/2019, celebrado entre a Codevasf e a empresa Liga Engenharia Ltda, uma vez restarem presentes nos autos os requisitos do fumus boni iuris e do periculum in mora, bem assim por não se ter configurado o periculum in mora ao reverso, capaz de trazer prejuízos significativos à entidade ou a terceiros.
Por conseguinte, será proposta a oitiva da Codevasf para que se manifeste sobre as irregularidades apontadas, bem como oportunizar à empresa Liga Engenharia Ltda sua manifestação nos presentes autos, a seu critério de conveniência e oportunidade, acerca dos fatos apontados pela representante, considerando que a deliberação a ser adotada por esta Corte de Contas pode vir a afetar interesses subjetivos que lhes são próprios.
VI. PROPOSTA DE ENCAMINHAMENTO
Ante todo o exposto, submetem-se os autos à consideração superior, para posterior encaminhamento ao gabinete do Ministro-Relator, com a seguinte proposta:
a) conhecer da presente documentação como representação, satisfeitos os requisitos de legitimidade e admissibilidade previstos no art. 113, § 1º, da Lei 8.666/93, c/c os arts. 235 e 237, inciso VII, do RITCU e no art. 103, § 1º, da Resolução - TCU 259/2014;
b) determinar cautelarmente à Companhia de Desenvolvimento dos Vales do São Francisco e do Parnaíba, nos termos do art. 276 do Regimento Interno/TCU, que suspenda a vigência da Ata de Registro de Preços decorrente do Pregão Eletrônico 2/2019, bem como a execução do contrato 3.130.00/2019, celebrado com a empresa Liga Engenharia Ltda, até que este Tribunal decida sobre o mérito da questão suscitada;
c) determinar, nos termos do art. 276, caput e §3º, c/c o art. 250, inciso V, do Regimento Interno/TCU, a oitiva da Codevasf, assim como da empresa Liga Engenharia Ltda (CNPJ 15.270.565/0001-66) , na condição de terceira interessada, para, no prazo de até quinze dias, manifestarem-se sobre os seguintes indícios de irregularidades constatadas no âmbito do Pregão Eletrônico/SRP 2/2019, alertando-as quanto à possibilidade de o Tribunal vir determinar a anulação deste certame, caso não seja apresentada manifestação ou esta não seja acolhida:
c.1) desclassificação da proposta apresentada pela empresa Butarello Engenharia Ltda EPP ao longo da sessão pública para o Lote 1 do pregão, em possível afronta aos princípios do interesse público, da economicidade, da obtenção da proposta mais vantajosa e da razoabilidade, insculpidos nos arts. 5º da CF/1988, 2º da Lei 9.784/1999, 3º da Lei 8.666/1993, e 5º, caput e parágrafo único, do Decreto 5.450/2005;
c.2) desclassificação da proposta de preços, ao longo da sessão pública do Lote 1, das empresas RL Comércio, Serviços e Construção Civil Eireli, JED Comércio e Serviços de Construção Eireli, CS Serviços e Locação de Equipamentos Eireli, Engefort Construtora e Empreendimentos Ltda, Constema Construtora e Empreendimentos Ltda, Vipetro Construções e Montagens Industriais Ltda, Construtora Santa Inês Ltda e GNR Empreendimentos Ltda por não terem respondido as perguntas do pregoeiro no chat, não tendo sido a elas franqueado o prazo de quatro horas, previsto no item 10.2 do Edital, para envio da proposta atualizada de preços, em possível afronta ao subitem 8.1.1 do Edital e ainda aos princípios do interesse público, da razoabilidade, da proporcionalidade, da moralidade e da obtenção da proposta mais vantajosa, insculpidos nos arts. 5º da CF/1988, 2º da Lei 9.784/1999, 3º da Lei 8.666/1993, e 5º, caput e parágrafo único, do Decreto 5.450/2005.
d) oportunizar, nos termos do art. 276, caput, do Regimento Interno/TCU, e em observância aos princípios da ampla defesa e contraditório, a manifestação da empresa Liga Engenharia Ltda (CNPJ 15.270.565/0001-66) nos presentes autos, no prazo de até quinze dias, a seu critério de conveniência e oportunidade, acerca dos fatos apontados pela representante, que perpassam pelo questionamento tanto da regularidade de sua habilitação quanto da desclassificação e/ou inabilitação das demais proponentes, ao longo da realização da sessão pública para o Lote 1 do Pregão Eletrônico/SRP 2/2019, conduzido pela Codevasf, considerando que a deliberação a ser adotada por esta Corte de Contas pode vir a afetar interesses subjetivos que lhes são próprios;
e) encaminhar cópia da peça 1 deste processo, bem como da presente instrução, à empresa Liga Engenharia Ltda, a fim de subsidiar as manifestações requeridas; e
f) comunicar ao representante, à Codevasf e à empresa Liga Engenharia Ltda a decisão que vier a ser adotada nestes autos".
2.	Antes de me pronunciar sobre a cautelar proposta, solicitei à unidade técnica que procedesse à avaliação dos preços da contratada (Liga Engenharia Ltda.) frente àqueles praticados pelo mercado (peça 59) . Em parecer emitido pela SeinfraUrbana, não foram constatados sobrepreços nos orçamentos (peças 66/67) .
3.	Em nova instrução, a SeinfraCom ratificou a necessidade de suspensão do certame (peças 68/69) .
4. 	Em Despacho emitido em 16/12/2019 (peça 70) , o Exmo. Ministro-Substituto Marcos Bemquerer, substituto legalmente designado ante meu afastamento em razão de viagem oficial, proferiu o seguinte despacho, em que acolhe parcialmente as razões da unidade técnica, a saber:
"Atuo nos presentes autos com fundamento no art. 27-A da Resolução-TCU 175/2005, tendo em vista haver sido designado, por meio da Portaria-TCU 380, de 10/12/2019, substituto do Ministro Benjamin Zymler.	
2.	Trata-se de representação, com pedido de cautelar, formulada pela empresa Butarello Engenharia Ltda EPP noticiando possíveis irregularidades ocorridas no Pregão Eletrônico 2/2019, conduzido pela Companhia de Desenvolvimento dos Vales do São Francisco e do Parnaíba - Codevasf, destinado à contratação de empresa para a execução de serviços de pavimentação de vias públicas em municípios diversos, inseridos na área de atuação da 3ª Superintendência Regional da Codevasf.
3.	O objeto do certame foi dividido em 2 lotes, o primeiro com 172.828,95 m² de pavimentação de vias públicas em paralelepípedo e o segundo com 85.065,75 m² de pavimentação asfáltica - Tratamento Superficial Duplo (TSD) . A licitação ocorre por meio do Sistema de Registro de Preços (SRP) , do tipo menor preço global por lote, com valor máximo global orçado pela Codevasf de R$ 28.586.690,031, já inclusos BDI, encargos sociais, taxas, impostos e emolumentos, conforme detalhado na tabela abaixo:
	LOTE
	DESCRIÇÃO
	ÁREA (M2) 
	R$/M2
	TOTAL (R$) 

	Lote 1
	Execução de pavimentação de vias públicas em paralelepípedo em vias de diversas de municípios do estado de Pernambuco, inseridos na área de atuação da 3ª Superintendência Regional da Codevasf.
	172.828,95
	109,80
	18.976.516,70

	Lote 2
	Execução de pavimentação asfáltica em ruas de diversas comunidades de municípios do estado de Pernambuco, inseridos na área de atuação da 3ª Superintendência Regional da Codevasf.
	85.065,75
	112,97
	9.610.173,61

	VALOR TOTAL DO SRP - R$ 28.586.690,31

4.	Narra a representante que: 
4.1. 	sua proposta para o lote 1, ao custo unitário de R$ 97,68/m² teria sido desclassificada pelo pregoeiro, em virtude de a planilha de composição de custos de mão-de-obra apresentada pela empresa, mais especificamente aqueles afetos aos encargos sociais, ter utilizado os valores previstos no edital ao invés daqueles, mais reduzidos, a que faz jus uma vez ser optante do Regime Tributário do Simples Nacional;
4.2. 	teria reduzido outros valores unitários de sua planilha de custos de forma suficiente a compensar os valores a maior referentes aos encargos sociais, uma vez não ter sido possível, após a apresentação da sua proposta de preços, alterá-la;
4.3. 	sua proposta para o lote 1 também teria sido desclassificada por ter apresentando, para o insumo "areia média", peço unitário de R$ 65,00/m³, superior ao máximo previsto no edital (R$ 55,00/m³) , mesmo sabendo que diversas composições de preços do próprio edital, a exemplo dos códigos CPU-47, CPU-38, CPU-20, CPU-33 e CPU-34, utilizavam o valor de R$ 65,00/m³, parâmetro este previsto na tabela Sinapi;
4.4. 	o pregoeiro teria agido com formalismo exacerbado, por desclassificar as licitantes, sem que, antes, fossem feitas diligências para a correção das falhas. A representante alega falha no alcance da proposta mais vantajosa, uma vez ter se sagrado vencedora do lote 1 a empresa Liga Engenharia Ltda., pelo valor unitário de R$ 109,79/m², superior ao que teria sido apresentado pela representante; e
4.5. 	a empresa vencedora (Liga Engenharia Ltda.) não teria cumprido os requisitos de habilitação técnica em relação ao lote 1, pois não comprovou a execução de 50.000,00 m² de pavimento em paralelepípedo ou pedra poliédrica sobre colchão de areia ou similar e de 15.000,00 m de assentamento de meio-fio.
5.	Ao examinar o certame, a SeinfraCom observou, além dos pontos narrados na inicial, que dezenove empresas apresentaram proposta para o Lote 1 (pavimentação em paralelepípedos) , tendo a fase de lances sido inaugurada com o valor de R$ 110,00/m2 e alcançado o valor de R$ 87,50/m2 (melhor oferta) . As ofertas de dezoito empresas foram recusadas, dentre elas a da representante, classificada inicialmente em oitavo lugar. A principal justificativa seria a ausência de interesse no certame por parte das licitantes, tendo em vista que, consultadas acerca de diversas questões, não respondiam as mensagens eletrônicas da pregoeira. 
6.	Examinando as comunicações digitais, constata-se que a empresa RL Comércio, Serviços e Construção Civil Eireli, classificada em 1º lugar após a fase de lances, recebeu diversas mensagens da pregoeira no dia 5/5/2019, que buscava, em linhas gerais, a confirmação da proposta e atualização da documentação constante do SICAF. Como a empresa não respondeu, 23 minutos depois da primeira mensagem a pregoeira desclassificou a empresa.
7.	O mesmo padrão aconteceu em relação às empresas CS Serviços e Locação de Equipamentos Eireli, classificada em 5º lugar, e Engefort Construtora e Empreendimentos Ltda., classificada em 7º lugar. Aquela foi desclassificada após 16 minutos sem responder às mensagens da pregoeira, esta, após 46 minutos. 
8.	A empresa JED Comércio e Serviços de Construção Eireli, classificada em 3º lugar, respondeu positivamente à pregoeira, isto é, confirmou que possuía comprovantes de capacidade técnica exigidos para executar o lote 1 e que tinha interesse em continuar participando do certame. No entanto, diante da ausência de resposta aos demais questionamentos a ela direcionados, que, em síntese, repetiam as perguntas já realizadas e respondidas, acabou sendo desclassificada dezoito minutos depois. 
9.	Esse padrão se repetiu com outras empresas. A Constema Construtora e Empreendimentos Ltda. foi desclassificada em razão de um silêncio de trinta minutos; a Vipetro Construções e Montagens Industriais Ltda., de 22 minutos; a Construtora Santa Inês Ltda., de 24 minutos; a GNR Empreendimentos Ltda., também de 24 minutos. 
10.	A meu ver, mostra-se aparentemente desarrazoada e desproporcional a desclassificação de licitantes por não responder, via chat, os questionamentos da pregoeira em curto espaço de tempo, até porque a sessão pública de julgamento das propostas se estendeu por dezenove dias (período de 5/7/2019 a 23/7/2019) . Não há a obrigação legal ou normativa do licitante permanecer durante todo o tempo acompanhando a sessão pública do pregão. 
11.	Voltando aos pontos narrados pela representante, há também fortes indícios de que sua desclassificação foi indevida. A jurisprudência desta Corte de Contas, a exemplo dos Acórdãos 1.811/2014, 2.546/2015, 830/2018 e 2.742/2018, todos do Plenário, aponta ser possível que a licitante melhor classificada corrija sua planilha orçamentária, desde que não resulte aumento do valor total. Dito de outro modo, erros no preenchimento da planilha não são motivos suficientes para a desclassificação da proposta, quando a planilha puder ser ajustada sem a necessidade de majoração do preço ofertado.
12.	Nesse sentido, o edital dispunha, no subitem 10.2, que a licitante vencedora teria quatro horas, a partir da comunicação da Codevasf por meio do seu pregoeiro no chat, para reformular a proposta de preços. Assim, seria possível a correção dos encargos sociais, contanto que não houvesse majoração do preço global. Do mesmo modo, o saneamento no custo do insumo (areia) poderia ser feito caso a pregoeira tivesse utilizado desse expediente previsto no instrumento convocatório que, por sinal, é amplamente aceito pela jurisprudência do TCU. 
13.	Expostos os fatos, a meu ver consistentes em indícios de irregularidades graves, passo ao delineamento das consequências jurídicas. Saliento que a unidade técnica recomendou a adoção de cautelar com o fim de suspender a vigência da Ata de Registro de Preços decorrente do Pregão Eletrônico 2/2019, bem como a execução do contrato 3.130.00/2019, celebrado entre a Codevasf e a empresa Liga Engenharia Ltda., uma vez restarem presentes nos autos os requisitos do fumus boni iuris e do periculum in mora, bem assim por não se ter configurado o periculum in mora ao reverso, capaz de trazer prejuízos significativos à entidade ou a terceiros.
14.	Esclareço que acompanharei parcialmente a proposta da SeinfraCom, ou seja, determinarei a suspensão da vigência da ata de registro de preços, mas proporei a continuidade do contrato firmado, tendo em vista que as obras já estão em execução e, pelas razões a seguir expostas, não vislumbro a existência de riscos ensejadores de dano ao erário. Explico.
15.	Relativamente ao lote 1, objeto da presente representação, consta dos autos que a décima nona colocada, empresa Liga Engenharia Ltda., acabou sendo contratada pela Codevasf, ao preço unitário de R$ 95,52/m² (valor global de R$ 16.508.621,31) . A ata informa que o preço da licitante seria, na verdade, de R$ 109,79/m², montante este que foi reduzido em razão de negociação antes da celebração do negócio jurídico. 
16.	Instada a se manifestar, a Secretaria de Fiscalização de Infraestrutura Urbana procedeu à avaliação dos valores contratados frente àqueles de mercado e concluiu pela ausência de sobrepreço no caso concreto (peças 66 a 69) . 
17.	Posteriormente, a Codevasf informou a esta Corte nova redução no valor unitário do empreendimento. No novo orçamento, consta que os serviços serão realizados ao preço de R$ 87,49/m², montante um centavo menor que a melhor oferta obtida na licitação (87,50/m²) . Em termos globais, o contrato passou para R$ 15.120.847,55 (peça 62) . Entretanto, não foi juntado aos autos cópia do termo aditivo. 
18.	Na esteira do que determina a Lei de Introdução às normas do Direito Brasileiro, em especial do dever de considerar as consequências práticas da decisão (art. 20) , sob o ponto de vista econômico e social não vislumbro benefícios na suspensão do contrato. No curto prazo, as obras ficariam paralisadas, podendo causar transtornos à população moradora das ruas que estão sob intervenção. No horizonte maior, sendo anulada a desclassificação das licitantes, há risco considerável de ser necessária a escolha de uma nova empresa com preços maiores àqueles obtidos no presente contrato.
19.	Dito isso, com as vênias de estilo, entendo estar presente o periculum in mora ao reverso, consistente nos prováveis prejuízos sociais causados à população e na possibilidade de a Codevasf vir a sofrer prejuízos econômicos com a paralisação e a anulação do contrato firmado. Por essa razão, indefiro a proposta de cautelar para suspender o negócio jurídico, sem prejuízo de reavaliar a questão quando o processo retornar a este Gabinete. 
20.	Contudo, deve-se suspender a vigência da Ata de Registro de Preços decorrente do Pregão Eletrônico 2/2019, impedindo-se com isso novos contratos com órgãos participantes ou não participantes (caronas) . Neste caso, como as obras não se iniciaram, não vislumbro a presença do periculum in mora ao reverso.
21.	Diante dos fortes indícios de irregularidades graves praticadas por parte de agentes públicos, restituo os autos à unidade técnica para que promova a responsabilização daqueles que deram causa às desclassificações aparentemente indevidas, estando desde já autorizadas as audiências. Adicionalmente, a secretaria deve se pronunciar acerca da gravidade das condutas, ante o exposto no art. 60 da Lei 8.443/1992.
22.	Outrossim, verifico a utilização indevida do sistema de registro de preços para obras públicas, o que contraria a jurisprudência desta Corte (Acórdãos 1238/2019 e 980/2018, ambos do Plenário) . 
23.	Portanto, conhecendo da presente representação, determino:
23.1. 	à Companhia de Desenvolvimento dos Vales do São Francisco e do Parnaíba, nos termos do art. 276 do Regimento Interno/TCU, a suspensão cautelar da vigência da Ata de Registro de Preços decorrente do Pregão Eletrônico 2/2019, até que este Tribunal decida sobre o mérito da questão suscitada;
23.2.	a oitiva da Codevasf, assim como da empresa Liga Engenharia Ltda., na condição de terceira interessada, nos termos do art. 276, caput e §3º, c/c o art. 250, inciso V, do Regimento Interno/TCU, para, no prazo de até quinze dias, manifestarem-se sobre os seguintes indícios de irregularidades constatadas no âmbito do Pregão Eletrônico/SRP 2/2019, em especial:
23.2.1.	a desclassificação da proposta apresentada pela empresa Butarello Engenharia Ltda EPP ao longo da sessão pública para o Lote 1 do pregão, em possível afronta aos princípios do interesse público, da economicidade, da obtenção da proposta mais vantajosa e da razoabilidade, insculpidos nos arts. 5º da CF/1988, 2º da Lei 9.784/1999, 31 da Lei 13.303/2016, e 5º, caput e parágrafo único, do Decreto 5.450/2005;
23.2.2. 	a desclassificação da proposta de preços, ao longo da sessão pública do Lote 1, das empresas RL Comércio, Serviços e Construção Civil Eireli, JED Comércio e Serviços de Construção Eireli, CS Serviços e Locação de Equipamentos Eireli, Engefort Construtora e Empreendimentos Ltda, Constema Construtora e Empreendimentos Ltda, Vipetro Construções e Montagens Industriais Ltda, Construtora Santa Inês Ltda e GNR Empreendimentos Ltda por não terem respondido as perguntas do pregoeiro no chat, não tendo sido a elas franqueado o prazo de quatro horas, previsto no item 10.2 do Edital, para envio da proposta atualizada de preços, em possível afronta ao subitem 8.1.1 do Edital e ainda aos princípios do interesse público, da razoabilidade, da proporcionalidade, da moralidade e da obtenção da proposta mais vantajosa, insculpidos nos arts. 5º da CF/1988, 2º da Lei 9.784/1999, 31 da Lei 13.303/2016, e 5º, caput e parágrafo único, do Decreto 5.450/2005;
23.2.3.	o cumprimento dos requisitos de habilitação técnica por parte da empresa Liga Engenharia Ltda. em relação ao Lote 1, com destaque para a execução de 50.000,00 m² de pavimento em paralelepípedo ou pedra poliédrica sobre colchão de areia ou similar e de 15.000,00 m de assentamento de meio-fio;
23.2.4.	utilização do sistema de registro de preços para obras públicas, em possível afronta ao art. 3º do Decreto 7.892/2013.
23.3. 	à SeinfraCom para promover a responsabilização daqueles que deram causa às desclassificações aparentemente indevidas, estando desde já autorizadas as audiências.
24.	Por último, deve a unidade técnica diligenciar a Codevasf para que obtenha cópia do termo aditivo que reduziu o valor global do contrato para R$ 15.120.847,55. Não sendo encaminhado referido documento, devem os autos retornar com urgência ao Gabinete do Relator para avaliação de nova medida cautelar.
25.	Para subsidiar as manifestações dos jurisdicionados, deve ser fornecida cópia integral do processo à Codevasf e à empresa contratada, sem prejuízo da ciência deste despacho à representante. 
	À SeinfraCom, para providências." 
	É o relatório.

8.1. Fabricio de Castro Oliveira (15055/OAB-BA) e outros, representando Liga Engenharia Ltda.  
8.2. Paula Elaine Giovanella Gandolfi (42.567/OAB-SC), representando Butarello Engenharia Ltda.

Não atuou.

REPRESENTAÇÃO. CODEVASF. PREGÃO ELETRÔNICO. SISTEMA DE REGISTRO DE PREÇOS. OBRAS DE PAVIMENTAÇÃO. DESCLASSIFICAÇÃO INDEVIDA DE LICITANTES. DEFERIMENTO PARCIAL DA CAUTELAR PARA IMPEDIR A ADESÃO À ATA DE REGISTRO DE PREÇOS. CONTINUIDADE DO CONTRATO JÁ FIRMADO. CIÊNCIA.

Secretaria de Infraestrutura Hídrica, de Comunicações e de Mineração (SeinfraCOM).

Trata-se de representação, com pedido de medida cautelar, formulada pela empresa Butarello Engenharia Ltda. EPP noticiando possíveis irregularidades ocorridas no Pregão Eletrônico 2/2019, conduzido pela Companhia de Desenvolvimento dos Vales do São Francisco e do Parnaíba - Codevasf, destinado à contratação de empresa para a execução de serviços de pavimentação de vias públicas em municípios diversos, inseridos na área de atuação da 3ª Superintendência Regional da Codevasf.
2.	O objeto do certame foi dividido em 2 lotes, descritos na tabela abaixo. A licitação ocorre por meio do Sistema de Registro de Preços (SRP) , do tipo menor preço global por lote, com valor máximo global orçado pela Codevasf de R$ 28.586.690,031, já inclusos BDI, encargos sociais, taxas, impostos e emolumentos.
	LOTE
	DESCRIÇÃO
	ÁREA (M2) 
	R$/M2
	TOTAL (R$) 

	Lote 1
	Execução de pavimentação de vias públicas em paralelepípedo em vias de diversas de municípios do estado de Pernambuco, inseridos na área de atuação da 3ª Superintendência Regional da Codevasf.
	172.828,95
	109,80
	18.976.516,70

	Lote 2
	Execução de pavimentação asfáltica em ruas de diversas comunidades de municípios do estado de Pernambuco, inseridos na área de atuação da 3ª Superintendência Regional da Codevasf.
	85.065,75
	112,97
	9.610.173,61

	VALOR TOTAL DO SRP - R$ 28.586.690,31

3.	Narra a representante que: 
3.1. 	sua proposta para o lote 1 teria sido desclassificada pelo pregoeiro em virtude de a planilha de composição de custos de mão de obra apresentada pela empresa, mais especificamente aqueles afetos aos encargos sociais, ter utilizado os valores previstos no edital ao invés daqueles, mais reduzidos, a que faz jus, uma vez ser optante do Regime Tributário do Simples Nacional;
3.2. 	teria reduzido outros valores unitários de sua planilha de custos de forma suficiente a compensar os valores a maior referentes aos encargos sociais;
3.3. 	sua proposta para o Lote 1 também teria sido desclassificada por ter apresentando, para o insumo "areia média", peço unitário de R$ 65,00/m³, superior ao máximo previsto no edital (R$ 55,00/m³) , mesmo sabendo que outras composições de preços do próprio edital utilizavam esse montante, que corresponde ao valor previsto na tabela Sinapi;
3.4. 	o pregoeiro teria agido com formalismo exacerbado, por desclassificar as licitantes, sem que, antes, fossem feitas diligências para a correção das falhas. A representante alega falha no alcance da proposta mais vantajosa, uma vez ter se sagrado vencedora do lote 1 a empresa Liga Engenharia Ltda., pelo valor unitário de R$ 109,79/m², superior ao que teria sido apresentado pela representante; e
3.5. 	a empresa vencedora (Liga Engenharia Ltda.) não teria cumprido os requisitos de habilitação técnica em relação ao Lote 1, pois não comprovou a execução de 50.000,00 m² de pavimento em paralelepípedo ou pedra poliédrica sobre colchão de areia ou similar e de 15.000,00 m de assentamento de meio-fio.
4.	Ao examinar o certame, a SeinfraCom observou, além dos pontos narrados na petição inicial, que dezenove empresas apresentaram proposta para o Lote 1 (pavimentação em paralelepípedos) , tendo a fase de lances sido inaugurada com o valor de R$ 110,00/m2 e alcançado o valor de R$ 87,50/m2 (melhor oferta) . As ofertas de dezoito empresas foram recusadas, dentre elas a da representante, classificada inicialmente em oitavo lugar. A principal justificativa seria a ausência de interesse no certame por parte das licitantes, tendo em vista que, consultadas acerca de diversas questões, não respondiam as mensagens eletrônicas da pregoeira.
5.	Após a autuação deste processo, a Codevasf informou a este Tribunal que havia renegociado os preços com a contratada, obtendo uma redução considerável. O valor unitário do serviço passou para R$ 87,49/m², montante um centavo menor que a melhor oferta obtida na licitação (87,50/m²) . 
6.	Instada a se manifestar, a Secretaria de Fiscalização de Infraestrutura Urbana procedeu à avaliação dos valores contratados frente àqueles de mercado e concluiu pela ausência de sobrepreço no caso concreto. 
7.	Por essa razão, acompanho o entendimento do Ministro-Substituto Marcos Bemquerer, que vislumbrou a existência de periculum in mora ao reverso, consistente nos prováveis prejuízos sociais causados à população e na possibilidade de a Codevasf vir a sofrer prejuízos econômicos com a paralisação e a anulação do contrato firmado com a empresa Liga Engenharia Ltda. Foi indeferida, por ora, a proposta de cautelar para suspender o negócio jurídico.
8.	Todavia, face aos graves indícios de irregularidade cometidos na condução do certame, fez-se necessária a suspensão cautelar da vigência da Ata de Registro de Preços decorrente do Pregão Eletrônico 2/2019, até que este Tribunal decida sobre o mérito do processo. 
9.	Esta Corte de Contas deve, portanto, referendar a aludida cautelar suspensiva, nos termos do art. 276, § 1º, do RITCU, dando prosseguimento ao feito.
	Ante o exposto, voto no sentido de que o Tribunal adote o acórdão que ora submeto à deliberação deste Plenário.
TCU, Sala das Sessões Ministro Luciano Brandão Alves de Souza, em 22 de janeiro de 2020.
BENJAMIN ZYMLER 
Relator